臺灣彰化地方法院民事判決　96年度訴字第518號
原　　　告　丁○○
訴訟代理人　楊振裕律師
複　代理人　林永貹律師
被　　　告　丙○○
訴訟代理人　楊振芳律師
上列當事人間請求確認債權不存在事件，本院於民國96年8月30
日言詞辯論終結，判決如下：
    主    文
原告之訴駁回。
訴訟費用由原告負擔。
    事實及理由
一、按確認之訴，非原告有即受確認判決之法律上利益者，不得
    提起之，民事訴訟法第247條定有明文。又所謂即受確定判
    決之法律上利益，係指法律關係之存否不明確，致原告在私
    法上之地位有受侵害之危險，而此項危險得以對於被告之確
    認判決除去者而言，最高法院42年台上字第1031號著有判例
    可資參照。準此，本件被告對原告本票債權存否不明確，被
    告即債權人能否就此本票債權實施強制執行，因原告主張與
    被告間實無借貸之債權債務關係而陷於不確定之狀態，其私
    法上之地位即有受侵害之危險，且此項危險得以其對被告之
    確認判決予以除去，揆諸前揭判例，原告對於本件確認之訴
    ，自有即受確認判決之法律上利益，先此敘明。
二、原告起訴主張：
  (一)原告因染有毒癮惡習，需購買安非他命等毒品吸食，而於
      民國91年間，與被告之夫彭錦鑫 (綽號：麻子興) 共同至
      高雄與另一名綽號肉包之年籍姓名不詳男子接洽毒品交易
      ，綽號肉包之男子知悉渠等二人欲購買毒品而身懷鉅款，
      乃心生歹念，遂趁被告之夫彭錦鑫不注意之際，強行搶走
      由原告所保管被告之夫即訴外人彭錦鑫欲購買毒品之貨款
      ，嗣後，彭錦鑫卻以原告係與綽號肉包之男子同謀私吞貨
      款為由，將原告押回彰化縣員林鎮，並強逼原告承認私吞
      乙事，原告不承認而遭其毆打致重傷，並要脅原告之妻陳
      幸以原告所有之座落彰化縣社頭鄉○○段600及601地號土
      地(下稱系爭土地)設定抵押權登記，以彌補毒品貨款遭侵
      吞之損失，陳幸恐原告受有不測，迫於無奈僅能接受，嗣
      與原告之姐戊○○、姐夫乙○○同赴彭錦鑫所述處所，將
      系爭土地所有權狀交付予彭錦鑫，並要求釋放滿身是血之
      原告，惟彭錦鑫並未於收受所有權狀後即放回原告，反於
      次日強押原告至代書處辦理抵押權設定，並以被告為權利
      人，設定於系爭土地上設定權利價值為新台幣 (下同)350
      萬元之抵押債權，並強逼原告簽發385萬元之本票一紙，
      始釋放原告。
  (二)原告與被告素不相識，從未向被告借錢，雙方無任何債權
      債務關係存在，設定系爭抵押權實係原告為求脫困迫於無
      奈，已如前述，兩造間並無債權債務關係存在，則抵押權
      所擔保之債權既不存在，抵押權即失其從屬性而無由成立
      ，且系爭土地抵押權設定登記一節，對於原告所有權之圓
      滿已造成妨害，從而，原告爰依民法第767條規定，訴請
      塗銷系爭土地之抵押權登記。並聲明：確認被告就原告所
      有座落彰化縣社頭鄉○○段600、601地號土地經彰化縣田
      中地政事務所91年田資字第29330號收件、91年5月13日登
      記、權利價值350萬元、權利範圍各8分之1，以原告為設
      定義務人，被告為權利人之抵押債權不存在；被告應將前
      項抵押權設定登記予以塗銷；訴訟費用由被告負擔。
三、被告則以：
  (一)原告與被告之夫彭錦鑫原為舊識，其於91年5月7日原告為
      向彭錦鑫借調現金，開立面額385萬元之本票乙紙，彭錦
      鑫雖無現金，然基於朋友情誼轉向被告商借，而於同年、
      月9日交付385萬元現金予原告，惟為擔保其借款之返還，
      被告遂要求原告以其所有系爭土地為擔保，而就上開借款
      債權設定抵押權，三人始相偕至甲○○代書事務所辦理抵
      押權設定手續，因甲○○代書表示本件系爭土地原告應有
      部分權利之價值應為350萬元，原告當場表示不足之35萬
      元願以其所有之BMW自小客車當擔保，故本件系爭土地抵
      押權設定擔保權利之金額方載為350萬元，後因原告通緝
      中無法取得印鑑證明，經甲○○代書建議將抵押權設定契
      約書完成法院公證程序後辦畢系爭土地之抵押權設定登記
      。
  (二)原告於起訴狀載明遭綽號肉包之男子搶奪麻子興交與其保
      管之貨款若屬實，即得證明原告確曾收受被告交由彭錦鑫
      轉交予原告之借款，倘原告主張其未收受被告所給付之38
      5萬元之借款，自應由原告負舉証之責。
  (三)縱本件確有原告起訴書所載原告係遭彭錦鑫強押並打成重
      傷，不得不而為本件系爭土地抵押權設定之情事，衡情，
      當事人之一方有被他方強暴、脅迫之情形，從業代書人員
      絕不可能為雙方辦理契約訂立或其他相關之手續，以免自
      身捲入他人之糾紛而惹禍上身，又彭錦鑫及被告亦不可能
      強押原告到法院辦理公証程序，此舉豈非使原告得趁隙向
      法院值勤人員求救而尋求脫身，再者，倘有原告主張之不
      法情事，被告於93年5月28日委託律師寄發存證信函予原
      告，要求原告於函到35日內返還385萬元之借款，否則要
      聲請法院拍賣系爭土地以為取償，被告於93年7月22日收
      受上開郵局存証信函後，為何未表示異議，另本件系爭土
      地抵押權設定契約係於91年5月9日訂定，距今已時隔5年
      餘，原告亦未曾表示撤銷之意，又原告所提出起訴狀所附
      之驗傷診斷書之日期係91年5月13日，與本件系爭本票簽
      立之日期91年5月7日，土地抵押權設定契約書、公証書之
      日期係91年5月9日均不相符，顯見原告之主張，顯悖於事
      理。並聲明：原告之訴駁回。
四、就被告抗辯之陳述：
  (一)被告所述系爭抵押債權成立之過程，核與事實不符，原告
      否認之。
  (二)被告主張原告透過彭錦鑫向其借款之過程，皆非屬實，又
      被告主張其在91年5月9日將385萬元現金交由彭錦鑫轉交
      予原告，則385萬元之鉅款卻以現金交付，已與常情不合
      ，況被告無法提出向銀行提領之證據，被告辯稱將此鉅款
      放置於家中亦與常理不符，再者，被告未舉證證明有借貸
      之合意及交付金錢予原告之事實，縱原告主張曾保管彭錦
      鑫之旅行袋，然對於旅行袋內是否裝錢及金額若干皆無所
      悉，更非基於借款之意思所為，是以，兩造間無任何債權
      債務關係存在。
  (三)另因原告當時遭法院通緝而無法至戶政事務所請領印鑑證
      明，始在彭錦鑫之要求下前往本院北斗簡易庭作成公證，
      再由其所委託之代書持向地政機關辦理系爭抵押權之登記
      ，又原告93年7月22日收到被告之存證信函時，人在監獄
      服刑，並無即時表示異議之可能，非默認有積欠被告債務
      之情事。
五、查原告主張兩造間已就系爭本票係受訴外人即被告之夫彭錦
    鑫暴力脅迫而簽發，兩造間並無任何消費借貸關係存在，訴
    請確認系爭抵押債權不存在並請判令被告塗銷前開抵押權設
    定登記，固據其提出驗傷證明書等為證，惟被告否認有將原
    告毆打成傷、脅迫原告簽發本票、強押原告至甲○○代書事
    務所及本院公證處辦理系爭抵押權公證及登記一節，並辯稱
    係原告向其夫借調現金應急，該借款業以現金交付之方式由
    其夫轉交予原告等語置辯。依民事訴訟法第277條之規定，
    當事人主張有利於己之事實者，就其事實有舉證之責任，又
    按當事人主張其意思表示係因被詐欺或脅迫而為之者，應就
    其被詐欺或被脅迫之事實，負舉證之責任，最高法院21年上
    字第2012號判例著有明文。本件原告主張其簽發本票及設定
    系爭等押權登記之行為係受訴外人彭錦鑫脅迫之事實，為被
    告所否認，參諸上開判例意旨，自應由原告就其主張之上開
    事實負舉證責任。原告就此雖提出驗傷診斷書1紙為證，並
    聲請詢問證人戊○○、乙○○二人，而渠等二人固證稱均曾
    見原告遭人毆打而眼睛淤血等情，然查原告所提之驗傷診斷
    書所載之驗傷日期為91年5月13日，與系爭土地登記謄本上
    所載系爭抵押權設定登記日固為同日，惟與卷附兩造前開抵
    押權設定契約書公正之日期為同年、月9日卻有出入，若原
    告真有遭被告之夫暴力脅迫，當無協同前來本院辦理公證之
    可能，自難僅憑該紙驗傷診斷書即推認原告必有遭被告之夫
    施暴之事實；又證人戊○○、乙○○二人固證稱曾見原告遭
    人毆打成傷，並要其二人代原告還錢等詞，然其二人復證說
    並未親見系爭抵押權設定之過程，亦非其二人將系爭土地所
    有權狀交與被告之夫等語，此與原告與起訴狀中自陳系爭土
    地所有權狀係其妻會同證人戊○○、乙○○於其遭毆打後交
    付給被告之夫等情，並不一致，而另一證人即受兩造委任辦
    理系爭土地抵押權設定登記程序之代書甲○○則證稱：當時
    兩造係各自開車到其事務所委託其代辦系爭土地之抵押權設
    定登記的，當天並未發現原告有受傷之情形，原告當天更向
    其表示在3、4天前就已經拿到錢等語，此與原告所述及證人
    戊○○、乙○○二人所證亦大不相同，是證人戊○○、乙○○二人所證之詞，並不能採為有利於原告之認定依據，且若
    依證人甲○○所述，更可證明原告當時已向其表明有收到被
    告之借款無誤，則原告於事隔多年後始起訴否認有前開借款
    之事實，而請求確認系爭抵押債權不存在，實屬無法證明，
    並不可採。
六、則原告主張係受脅迫而簽發本票，請求確認被告之本票債權
    不存在，為無理由，應予駁回。
七、兩造其餘攻擊防禦方法與證據，經本院審酌後，認均與判決
    前述判斷結果無影響，爰不予一一論述，附此敘明。
八、訴訟費用負擔之依據：民事訴訟法第78條。
中　　華　　民　　國　 96 　　年　  9   　月　  13  　日
                  民事第一庭    法　官　葛永輝
以上正本係照原本作成。
如對判決上訴，應於判決送達後20日內向本院提出上訴狀。
中　　華　　民　　國　 96 　　年　  9   　月　  14  　日
                                書記官　楊美芳
